臺灣彰化地方法院刑事判決　　　　　　　 96年度易字第422號
公　訴　人　臺灣彰化地方法院檢察署檢察官
被　　　告　甲○○
上列被告因詐欺案件，經檢察官提起公訴（96年度偵字第488 號
），本院判決如下：
    主    文
甲○○幫助意圖為自己不法之所有，以詐術使人將本人之物交付
，處有期徒刑拾月，減為有期徒刑伍月，如易科罰金，以新臺幣
壹仟元折算壹日。
    犯罪事實
一、甲○○於可預見無故蒐集他人之存摺、帳戶使用者，將可能
    藉此收購之存摺、帳戶，自行或轉由他人遂行財產上犯罪目
    的之情況下，竟基於容認該結果發生亦不違背伊本意之不確
    定幫助詐欺取財之犯意，先於民國95年10月2 日，前往臺灣
    （原名：中華）郵政股份有限公司芳苑草湖郵局（下稱芳苑
    草湖郵局）申請辦理其原已開立之局號000000-0號、帳號00
    0000-0號儲金存款帳戶之印鑑變更，嗣即於同日或翌日，在
    不詳之地點，將上開芳苑草湖郵局存款帳戶之存摺、金融卡
    及印章交付予某真實姓名年籍不詳之成年人且告知密碼，並
    由取得該帳戶金融卡之人於95年10月3 、4 日分別以無摺存
    款之方式存入100 元及1,000 元，隨即於同日（即95年10月
    4 日）以金融卡領出1,000 元，進行存提款測試，以確定帳
    戶可以使用；嗣甲○○又依對方指示，於95年10月17日至芳
    苑草湖郵局辦理上開帳戶印章變更及存摺、金融卡之補發。
    另隨即有真實姓名年籍不詳之成年詐騙犯罪成員，基於意圖
    為自己不法所有之犯意，以甲○○之上揭帳戶為犯罪工具，
    於95年10月17日上午10時許，由姓名年籍均不詳自稱「臺北
    市刑大偵七隊王永祥」之成年男子以電話與住在臺南縣將軍
    鄉之乙○○聯絡，佯稱乙○○遭詐欺集團利用為人頭帳戶，
    需匯款至指定帳戶，供銀行局之林主任認證等語，致乙○○
    不疑有他而陷於錯誤，隨即於同日中午12時17分許，在臺南
    縣將軍鄉之將軍郵局匯款新臺幣（下同）41萬元至甲○○之
    上開郵局帳戶（另並於同日匯款26萬元及14萬元至邱芬蘭於
    高雄九如二路郵局所申設之帳戶《局號：000000-0、帳號：
    00 0000-0 號》，已由檢察官另行偵辦）。嗣於同日（即95
    年10月17日）下午因詐欺集團成員在高雄市三塊厝郵局提領
    邱芬蘭上開帳戶內匯入之14萬元款項之際，為行員發覺而通
    知乙○○後，由乙○○報警處理並凍結甲○○上開芳苑草湖
    郵局帳戶內匯入之41萬元，始循線查悉上情，甲○○因而未
    能領得新核發之金融卡及將變更後之印章、新領存摺交付予
    詐欺集團成員。惟乙○○匯入邱芬蘭帳戶中之26萬元業經提
    領。
二、案經彰化縣警察局芳苑分局報請臺灣彰化地方法院檢察署檢
    察官偵查起訴。
    理    由
壹、證據能力：
    本案下揭全部卷證所涵括之供述證據及非供述證據，經本院
    依法踐行調查證據程序，公訴人及被告均不爭執各該證據之
    證據能力，且亦查無依法應排除其證據能力之情形，是後述
    所引用證據之證據能力均無疑義，合先敘明。
貳、認定犯罪事實所憑之證據及理由
一、訊據被告甲○○固不否認上揭芳苑草湖郵局帳戶為伊所開立
    ，伊於95年10月2 日前往芳苑草湖郵局申辦印鑑變更、於95
    年10月17日前往芳苑草湖郵局申辦印鑑變更、補發存摺及金
    融卡作業，及該帳戶該次變更後之印鑑及掛失補發前之存摺
    、金融卡均已不在伊持有中等情，惟矢口否認有何幫助詐欺
    取財之犯行，辯稱：上開芳苑草湖郵局郵局帳戶之存摺、金
    融卡及印章均於95年10月間搬家時遺失了，伊沒有交給他人
    使用云云。
二、經查：
  (一)被告曾開立上開芳苑草湖郵局帳戶，及伊於95年10月2 日前
    往芳苑草湖郵局申辦印鑑變更、於95年10月17日前往芳苑草
    湖郵局申辦印鑑變更、補發存摺及金融卡乙節，為被告所自
    承，並有臺灣郵政股份有限公司彰化郵局96年2 月12日彰營
    字第0960100302號函及隨函檢附之郵政存簿儲金立帳申請書
    影本1 份、郵政儲金儲戶申請變更帳戶事項申請書影本2 份
    、被告國民身分證、全民健康保險卡影本各1 份、郵局儲金
    簿掛失止付申請書影本1 份、金融卡申請書1 份及客戶歷史
    交易清單影本1 份在卷可憑；而被告變更印鑑後未久，即有
    真實姓名年籍不詳之成年男子向被害人乙○○進行詐騙，致
    其陷於錯誤，而於上開時間、地點，依指示將上揭金額匯入
    被告上揭芳苑草湖郵局帳戶及邱芬蘭之九如二路郵局帳戶內
    ，其中26萬元業經提領等情，業經證人即被害人乙○○於警
    詢中證述綦詳，並有臺南縣警察局受理刑事案件報案三聯單
    、郵政國內匯款執據、臺新國際商業銀行國內匯款回條、華
    南商業銀行匯款回條影本各1 紙及上開二帳戶之客戶歷史交
    易清單各1 份附卷可稽。則被告之上開芳苑草湖郵局帳戶已
    經他人用作為詐欺取財之工具，且已有被害人乙○○遭詐騙
    而匯款入該帳戶及邱芬蘭之帳戶，其中26萬元並經提領之事
    實，應堪確定。
  (二)被告雖以前詞置辯，惟查：
    1.被告陳稱上開芳苑草湖郵局帳戶係伊從臺北搬回彰化時，
      因從事美容產品推銷工作，為供公司匯入薪資用所開立，
      但因推銷工作做約一年就沒有作了，所以之後就沒有再使
      用該帳戶了等語（參本院審判筆錄第10、11頁），而檢視
      被告芳苑草湖郵局帳戶立帳書及客戶歷史交易清單，該帳
      戶係於94年3 月29日開立，一直使用迄95年5 月15日提款
      後，即有約5 個月的期間未再使用，核與被告上揭所陳大
      致相符，顯見該帳戶於被告不再從事美容產品推銷後，確
      已不再使用，則被告突然至郵局辦理印鑑變更，並於半個
      月後再次至郵局辦理印鑑變更、補發存摺及金融卡，其動
      機、目的為何，已非無疑。
    2.被告於偵查中雖辯稱係因新工作需要使用上開帳戶時，發
      現該帳戶可能在95年10月中旬搬家時遺失了，才會於95年
      10月17日前往芳苑草湖郵局申辦印鑑變更、補發存摺及金
      融卡云云，惟經檢察官訊之作何工作需使用帳戶時，不但
      前後供述反覆不一，對於為何新工作需使用郵局帳戶之問
      題，更是不斷變更說詞（參偵查卷第96-98 頁）；嗣待檢
      察官於起訴書詳載伊所辯顯然矛盾而不足採信後，伊於本
      院審理中則不再辯稱係因工作需要而申辦上揭作業，改辯
      稱：伊於95年10月2 日會去辦理印鑑變更，是因伊印章很
      多，忘記是哪一個，想說未來還可能用到該帳戶，所以就
      去申辦印鑑變更，至於為何會在短短半個月左右，辦理二
      次印鑑變更，及為何要在95年10月17日去郵局申請存摺及
      金融卡之掛失補副，伊也忘記了，應該是不見了云云（參
      本院審判筆錄第8 、12頁），不但再次變更辯詞，更改以
      含糊籠統之「可能會用到」、「忘記了，應該是... 」等
      語辯解，益顯被告辯稱係因伊自己要使用該帳戶才辦理上
      開手續云云，實屬虛妄，不足採信。
    3.被告於完成第一次印鑑變更後翌日（95年10月3 日），即
      有人將100 元存入被告上開芳苑草湖郵局帳戶，再於翌日
      （95年10月4 日）將1,000 元存入被告上開帳戶，隨即以
      金融卡提款1,000 元等情，有被告芳苑草湖郵局帳戶客戶
      歷史交易清單1 份附卷可稽，而被告陳稱伊於辦理第一次
      印鑑變更後，並未使用過該帳戶，更未有上揭存入100 元
      、1,000 元及提領1,000 元之行為等語（參本院審判筆錄
      第11-13 頁），則該次存提款之動作，係被告以外之人所
      為，即可確定，易言之，該被告以外之人於被告變更完印
      鑑後翌日，即已取得被告上開帳戶之金融卡，並知悉密碼
      ，得以該金融卡及密碼提領該帳戶款項，並進行該帳戶提
      款測試之事實，已可認定。
    4.綜上所述，詐騙集團成員既於被告變更印鑑後翌日即取得
      被告上開帳戶之金融卡，且使用正確之密碼提款，顯見詐
      騙集團於取得該帳戶金融卡時，已經交付之人告知正確之
      密碼；而被告自承上開芳苑草湖郵局帳戶金融卡密碼是伊
      自己設定，當時伊係使用簡單易記之號碼作密碼，但不是
      使用伊的生日或其他有特殊意義的號碼，故只有伊自己知
      道，也沒有寫在存摺上等語（參本院審判筆錄9 頁），則
      該密碼既僅有被告一人知情，詐騙集團成員竟能知悉正確
      密碼，若非被告親自交付並告知，殊難想像有其他可能，
      而被告上開帳戶原來之存摺、金融卡及印章均已不在伊持
      有中，又為被告所承認，是上開帳戶存摺、金融卡及印章
      係被告親自交予他人使用，並告知密碼之事實，至堪認定
      。
    5.綜上，足認被告上揭存摺、金融卡及印章係遺失之辯詞顯
      係事後卸責之詞，無足憑採。
    6.至公訴人起訴書雖記載被告係以不詳代價將上開帳戶之存
      摺、金融卡及印章提供他人使用，惟此既為被告所否認，
      又無其他證據可佐被告確實係將上開帳戶之存摺、金融卡
      及印章價售他人而獲得報酬，是僅能認定被告將上開帳戶
      之存摺、金融卡及印章交予他人使用之事實，附此敘明。
  (三)按刑法第13條所稱之故意本有直接故意（確定故意）與間接
    故意（不確定故意）之別，條文中「行為人對於構成犯罪之
    事實，明知並有意使其發生者」為直接故意，至於「行為人
    對於構成犯罪之事實，預見其發生而其發生並不違背其本意
    者」則屬間接故意；又間接故意與有認識的過失（又稱疏虞
    過失）之區別，在於二者對構成犯罪之事實雖均預見其能發
    生，但前者對其發生並不違背其本意，後者則確信其不發生
    。而金融機構帳戶之申請甚為簡易方便，如係基於正當用途
    而有使用帳戶之必要，通常需用人得以自己名義申請辦理即
    可，本無假手他人之必要。向被告取得芳苑草湖郵局帳戶之
    人若非將被告提供之帳戶作為犯罪所得存提進出及其他不法
    之用途，豈須向被告收取帳戶以供使用？又被告率將自己所
    有帳戶交予他人使用，衡之常情，就一般具有相當社會經驗
    之人而言，當可輕易預見對方收取帳戶係供作非法使用。再
    者，蒐集他人帳戶作為被害人匯入款項之交易媒介，用以隱
    匿真正犯罪者身分及資金流向之犯罪模式，多係用於俗稱擄
    鴿或擄車勒贖、恐嚇取財或詐欺犯罪，此乃近來一般使用人
    頭帳戶常見之非法利用類型，復經大眾傳播媒體再三披露，
    被告亦無從諉為不知。則被告提供上開帳戶存摺等物與他人
    後，嗣經用於詐欺取財之不法用途，此一犯罪手法仍未逸脫
    於被告幫助他人犯罪意思之外，即屬被告所預見，足徵前揭
    犯罪行為自仍不違其本意，被告應具有幫助他人詐欺取財犯
    罪之間接故意。
三、綜上所陳，本案事證已臻明確，被告犯行至堪認定，應依法
    論科。
、論罪科刑理由
一、查被告甲○○交付存摺、金融卡及印章予他人使用並告知密
    碼，雖未參與上開詐欺取財犯罪之構成要件行為，然伊顯係
    以幫助他人犯罪之意思，實施詐欺取財構成要件以外之行為
    ；又該犯罪集團同日對同一被害人密接的為詐欺取財行為，
    雖使用2 個不同之帳戶，但既係基於同一詐欺取財犯意，自
    係接續之行為，而正犯既已自被害人處取得財物，應論以既
    遂，尚不得以其中匯入被告上開帳戶中之款項未能取得，即
    另外評價為未遂。是核被告所為，係犯刑法第30條第1 項前
    段、第339 條第1 項之幫助詐欺取財罪。
二、被告幫助他人實施詐欺取財罪，應依刑法第30條第2 項之規
    定，按詐欺取財正犯之刑減輕之。
三、爰審酌被告提供存摺、金融卡等物予他人犯罪使用，造成遭
    受詐騙之人追查贓款及實際犯罪行為人發生阻礙，對於社會
    治安具有相當之危害性，及其犯罪動機、目的、手段、以及
    於犯罪後始終否認犯行，飾詞辯解，圖脫刑責，顯然欠缺反
    省之心，態度非佳，復造成有限司法資源之浪費等一切情狀
    ，量處如主文所示之刑。又查被告犯罪時間，係在96年4 月
    24日以前，所犯為詐欺取財罪，悉合於減刑條件，應依中華
    民國96年罪犯減刑條例第2 條第1 項第3 款減其宣告刑二分
    之一，並諭知易科罰金之折算標準，以示懲儆。至公訴人起
    訴書雖請求量處被告有期徒刑1 年，惟本院審酌上情，認量
    處如主文所示之刑已屬適當，附此敘明。
據上論斷，應依刑事訴訟法第299 條第1 項前段，刑法第30條第
1 項前段、第2 項、第339 條第1 項、第41條第1 項前段，刑法
施行法第1 條之1 第1 項、第2 項前段，中華民國96年罪犯減刑
條例第2 條第1 項第3 款、第7條、第9條，判決如主文。
本案經檢察官高如應到庭執行職務。
中　　華　　民　　國　　96　　年　　7 　　月　　19　　日
                  刑事第四庭    審判長法  官  周淡怡
                                      法  官  周莉菁
                                      法  官  吳永梁
以上正本證明與原本無異。
如不服本判決應於收受本判決後十日內向本院提出上訴書狀，其
未敘述上訴理由者，並得於提起上訴後十日內向本院補提理由書
狀（均須按他造當事人之人數附繕本）「切勿逕送上級法院」。
告訴人或被害人對於判決如有不服具備理由請求檢察官上訴者，
其上訴期間之計算係以檢察官收受判決正本之日期為準。
中　　華　　民　　國　　96　　年　　7 　　月　　19　　日
                                      書記官  陳美敏
附錄本案論罪科刑法條全文：
中華民國刑法第30條
幫助他人實行犯罪行為者，為幫助犯。雖他人不知幫助之情者，亦同。
幫助犯之處罰，得按正犯之刑減輕之。
中華民國刑法第339條
意圖為自己或第三人不法之所有，以詐術使人將本人或第三人之
物交付者，處5 年以下有期徒刑、拘役或科或併科1 千元以下罰
金。
以前項方法得財產上不法之利益或使第三人得之者，亦同。
前二項之未遂犯罰之。
